臺灣臺北地方法院民事判決　　　　　　　　　　　　九十二年度訴更一字第四八號
　　原　　　告　甲○○
　　訴訟代理人　曾孝賢律師
　　被　　　告　乙○○○
右當事人間請求返還投資金事件，本院於中華民國九十三年二月十二日言詞辯論終結
，判決如左：
    主      文
被告應給付原告新台幣陸拾萬元，及自民國八十三年一月二十日起至清償日止，按年
息百分之五計算之利息。
原告其餘之訴駁回。
訴訟費用由被告負擔二分之一，餘由原告負擔。
    事      實
甲、原告方面：
一、聲明：被告應給付原告新台幣（下同）一百二十萬元，及自民國八十三年一月二
    十日起至清償日止，按年息百分之五計算之利息。
二、陳述：
（一）原告之妻羅月娥生前出資一百五十萬元，交由被告及被告之外甥簡鳳嬌投資購
      買股票。嗣訴外人羅月娥於七十九年十一月二十九日死亡後，兩造與訴外人簡
      鳳嬌於八十年一月十日，簽訂同意書一份，約定被告和訴外人簡鳳嬌應於簽訂
      同意書後二、三年內，返還一百二十萬元予原告。詎屆期迭經原告催討，被告
      置之不理。爰依同意書之約定，請求被告給付一百二十萬元，及自八十三年一
      月二十日起至清償日止，按年息百分之五計算之利息。
（二）對被告抗辯所為之陳述：被告既簽訂同意書，自應依同意書之約定，負擔給付
      之責任。
三、證據：提出同意書一份為證。
乙、被告方面：
一、聲明：原告之訴駁回。
二、陳述：系爭投資金一百五十萬元，係當初被告、訴外人簡鳳嬌、羅月娥一起參加
    股友社，買賣股票之投資款，並非被告、訴外人簡鳳嬌向訴外人羅月娥所借貸。
    惟投資買賣股票賺賠不定，因台達股份有限公司（下稱台達公司）股價下跌，導
    致投資賠錢，被告自不負返還投資款之責任。
    理      由
甲、程序上之事由：
    本件原告原起訴求為判決被告、訴外人簡鳳嬌連帶給付一百二十萬元，及自八十
    年一月二十日起至清償日止，按年息百分之五計算之利息，此有起訴狀在卷可憑
    。嗣經本院裁定駁回訴外人簡鳳嬌部分確定後，原告減縮聲明如原告聲明所示，
    此亦有本院九十三年二月十二日之言詞辯論筆錄在卷可參，依民事訴訟法第二百
    五十五條第一項第三款規定，本院應予准許，合先敘明。
乙、得心證之理由：
一、原告起訴主張：原告之妻羅月娥生前出資一百五十萬元，交由被告和訴外人簡鳳
    嬌投資購買股票。嗣訴外人羅月娥於七十九年十一月二十九日死亡後，兩造與訴
    外人簡鳳嬌於八十年一月十日，簽訂同意書一份，約定被告和訴外人簡鳳嬌應於
    簽訂同意書後二、三年內，返還一百二十萬元予原告。詎屆期迭經原告催討，被
    告置之不理。爰依同意書之約定，請求被告給付一百二十萬元，及自八十三年一
    月二十日起至清償日止，按年息百分之五計算之利息等語。被告則以：系爭投資
    金一百五十萬元，係當初被告、訴外人簡鳳嬌、羅月娥一起參加股友社，買賣股
    票之投資款，並非被告、訴外人簡鳳嬌向訴外人羅月娥所借貸。惟投資買賣股票
    賺賠不定，因台達公司股價下跌，導致投資賠錢，被告自不負返還投資款之責任
    云云，資為抗辯。
二、兩造不爭執之事實：
    原告主張其配偶羅月娥生前出資一百五十萬元，交由被告和訴外人簡鳳嬌投資購
    買股票；嗣訴外人羅月娥死亡後，兩造與訴外人簡鳳嬌簽訂同意書一份之事實，
    業據其提出同意書一份為證，亦為被告所自認，堪信為真實。
三、兩造爭執之爭點：
    至原告另主張被告應依同意書之約定，負擔給付一百二十萬元責任之部分；則為
    被告所否認之，並抗辯訴外人羅月娥所交付之投資款，已因投資股票賠錢，被告
    自不必負擔返還責任云云。是本件依兩造之書狀往來，以及於言詞辯論期日所為
    之整理協議簡化爭點，確認兩造爭執之爭點，即在於：被告是否應依同意書之約
    定，返還系爭一百二十萬元？
四、關於本件之爭點，分述如下：
（一）依兩造與訴外人簡鳳嬌簽訂之同意書，係約定：「茲因投資事宜，本人承認甲
      ○○之妻投資台達（股）公司股票一百五十萬元無誤。然因現今股價慘跌，經
      友人出面協調，本人願意仍設法於其妻下葬前，給付甲○○台達公司股票八張
      ，折價三十萬元，其餘投資額因股價（票）下跌，本人願意大約於二、三年內
      分期償還一百二十萬元，恐口說無憑，特立此同意書。僅此，右呈甲○○先生
      收執，立同意書人：乙○○○、簡鳳嬌。見證人：郭全男。中華民國八十年一
      月十九日。」是被告既然在上開同意書上簽名，自應依上開同意書之約定，負
      擔返還之責任。
（二）至被告抗辯稱原告之妻羅月娥所交付之一百五十萬元，乃購買股票之投資款，
      並非被告向訴外人羅月娥所借貸，被告自不必負擔返還責任云云。然查，法律
      行為以得否與其原因相分離，可分為要因行為及不要因行為。前者如買賣、消
      費借貸等債權契約是；後者如處分行為、債務拘束、債務承認、指示證券及票
      據行為等屬之。另民法上之典型契約固均屬有因契約，惟基於契約自由原則，
      當事人於不背於法律強行規定及公序良俗之範圍內，亦得訂定無因契約，此種
      由一方負擔不標明原因之契約，自屬無因行為。至所謂之債務拘束契約，乃不
      標明之原因，而約定由契約債務人負擔債務之謂。本件兩造和訴外人簡鳳嬌，
      係就原告之妻羅月娥生前所交付予被告和訴外人簡鳳嬌之一百五十萬元款項，
      進而簽訂系爭同意書。但就被告和訴外人簡鳳嬌所收受之一百五十萬元，該法
      律上之性質為何，兩造則有爭執；原告主張係基於消費借貸之法律關係，訴外
      人羅月娥始交付上開一百五十萬元；惟被告抗辯上開一百五十萬元，係訴外人
      羅月娥交付用以購買股票之投資款，並非基於消費借貸關係所交付。嗣兩造和
      訴外人簡鳳嬌簽訂系爭同意書，依系爭同意書之記載，並不論究訴外人羅月娥
      交付上開一百五十萬元予被告和訴外人簡鳳嬌之法律上原因，係基投資或消費
      借貸而發生，進而約定被告和訴外人簡鳳嬌，除應給付原告八張台達公司股票
      外，尚負擔返還一百二十萬元之責任，系爭協議書之性質，自屬於債務拘束契
      約，即堪認定。故被告上開抗辯，自屬無據。
（三）又依民法第二百七十一條規定，數人負同一債務，而其給付可分者，除法律另
      有規定或契約另有訂定外，應各平均分擔或分受之。本件依系爭同意書之約定
      ，被告與訴外人簡鳳嬌一同負擔返還一百二十萬元之責任，且該返還一百二十
      萬元係屬可分之給付，依前開民法第二百七十一條規定，被告和訴外人簡鳳嬌
      應各平均分擔，亦即被告僅負擔返還六十萬元之責任。故原告依同意書之約定
      ，請求被告給付六十萬元，應予准許。至超過該範圍之請求，則屬無據，不應
      准許。
五、綜前所述，原告依同意書之約定，得請求被告給付六十萬元。另按，給付有確定
    期限者，債務人自期限屆滿時起，負遲延責任。又遲延之債務，以支付金錢為標
    的者，債權人得請求依法定利率計算之遲延利息。至應付利息之債務，其利率未
    經約定，亦無法律可據者，週年利率為百分之五。民法第二百二十九條第一項、
    第二百三十三條第一項前段、第二百零三條分別定有明文。本件原告對於被告之
    欠款返還請求權，雖未約定遲延利息之利率；但依同意書之約定，被告應於簽訂
    同意書後二、三年內返還，係屬於定有給付期限之金錢債權，揆諸前述民法第二
    百二十九條第一項、第二百三十三條第一項前段、第二百零三條之規定，原告請
    求被告應自簽訂同意書之日，即自八十年一月十九日起算三年之翌日，亦即八十
    三年一月二十日起至清償日止，按年息百分之五加計之利息，亦屬有據。從而，
    原告依同意書之約定，請求被告給付六十萬元，及自八十三年一月二十日起至清
    償日止，按年息百分之五計算之利息之範圍內，為有理由，應予准許。逾此部分
    之請求，為無理由，不應准許。
六、本件事證已臻明確，兩造其餘主張、陳述及所提證據，經審酌與本院前揭判斷不
    生影響，毋庸再予審酌，併此敘明。
七、據上論結，原告之訴為一部有理由，一部無理由，依民事訴訟法第七十九條，判
    決如主文。
中　　　華　　　民　　　國　　九十三　　年　　　二　　　月　　二十七　　日
   　　　　　　　　　　          民事第六庭法　　　官  姜悌文
右為正本係照原本作成
如對本判決上訴，須於判決送達後廿日內向本院提出上訴狀，並依上訴利益繳納上訴
費。
中　　　華　　　民　　　國　　九十三　　年　　　二　　　月　　二十七　　日
                                           法院書記官　陳鳳瀴
